臺灣高雄地方法院刑事判決　　　　　　 93年度訴緝字第201號
公　訴　人　台灣高雄地方法院檢察署檢察官
被　　　告　乙○○
選任辯護人　何曜男律師
　　　　　　曾慶雲律師
上列被告違反戡亂時期肅清煙毒條例案件，經檢察官提起公訴（
七十八年度偵字第七六二四號），本院判決如下：
    主  文
本件免訴。
    理  由
一、公訴意旨略以：丙○○（前因施用毒品案件經判決確定）於
    民國七十八年五月二十四日下午六時許，至高雄市○○區○
    ○路四二九巷十六號二樓，以每支新臺幣（以下同）三十元
    之價格，向被告乙○○購買含有海洛因之毒品針劑，總計八
    十二支，並當場在被告乙○○住處施打三支。嗣於同日下午
    七時許，在高雄市○○區○○路口，查獲丙○○非法持有上
    開毒品針劑七十九支，並循線前往被告乙○○上開住處而查
    獲毒品針劑一百一十九支，針筒五支及針頭五十支等物品，
    因認被告乙○○涉有違反戡亂時期肅清煙毒條例第五條第一
    項之販賣毒品罪云云。
二、按犯罪事實應依證據認定之，無證據不得推定其犯罪事實，
    刑事訴訟法第一百五十四條定有明文。又犯罪事實之認定，
    應憑真實之證據，倘證據是否真實尚欠明確，自難以擬制推
    測之方法，為其判斷之基礎；而認定犯罪事實之證據係指足
    以認定被告確有犯罪行為之積極證據而言，該項證據自須適
    合於被告犯罪事實之認定，始得採為斷罪資料，最高法院五
    十三年台上字第六五六號、二十九年上字第三一０五號分別
    判例。本件公訴意旨因認被告乙○○涉犯戡亂時期肅清煙毒
    條例第五條第一項之販賣毒品罪嫌，無非係以丙○○之供述
    、與被告乙○○坦承持有扣案毒品針劑一百一十九支，針筒
    五支及針頭五十支等物品，且該針劑經送請高雄市政府衛生
    局檢驗結果亦含有海洛因成分等，為其論據。然訊之被告乙
    ○○固坦承認識丙○○其人，且對持有前開扣案毒品針劑一
    百一十九支，針筒五支及針頭五十支等物品之事實供認不諱
    ，惟堅詞否認有何販賣或施用第一級毒品海洛因之犯行。辯
    稱：伊與丙○○是購買毒品時認識，認識並不久，只有見過
    三、四次面；渠等曾一起前往購買毒品、丙○○也曾送伊回
    家，所以知道伊住處；事後丙○○多次向伊要錢、借藥（即
    毒品），但伊均未答應；另伊於本案查獲前已戒除毒癮而未
    再施用毒品等語置辯。經查：
（一）關於本件證據能力之意見：
    (一)按我國刑事訴訟法為保障被告受公平審判及發現實體真實
      ，於九十二年二月六日修正及增定公布施行之前及之後，
      對於人證之調查均採言詞及直接審理方式，並規定被告有
      與證人對質及詰問證人之權利，其中被告之對質詰問權，
      係屬憲法第八條第一項規定「非由法院依法定程序不得審
      問處罰」之正當法律程序所保障之基本人權及第十六條所
      保障之基本訴訟權，不容任意剝奪；又刑事審判上之共同
      被告，係為訴訟經濟等原因，由檢察官或自訴人合併或追
      加起訴，或由法院合併審判所形成，其間各別被告及犯罪
      事實仍獨立存在，各被告對於其他共同被告之案件而言，
      為被告以外之人，具證人之適格，而與被告有共犯關係之
      人，於其他被告之案件，既非被告，自亦具證人之適格，
      如欲以共同被告或共犯之陳述為證據，其等即具證人身分
      ，應依人證之調查程序為之。從而，法院就被告之案件對
      其他共同被告或與被告有共犯關係之人調查，不論在九十
      二年二月六日修正、增定之刑事訴訟法公布施行前或施行
      後，均應依人證之調查程序傳喚該共同被告或共犯到場，
      命其立於證人之地位而為陳述，並通知被告，使被告有與
      之對質及詰問其現在與先前陳述之瑕疵的機會，以確保其
      對質詰問權，並藉以發現實體真實；否則，如僅提示該共
      同被告或共犯未經對質詰問之審判外陳述筆錄或告以要旨
      ，被告之對質詰問權即無從行使，無異剝奪被告該等權利
      ，且有害於實體真實之發現，其所踐行之調查程序，自難
      謂為適法（最高法院九十四年度台上字一七七六號判決採
      同一見解）。
    (二)茲依刑事訴訟法第二百八十七條之二規定：「法院就被告
      本人之案件調查共同被告時，該共同被告準用有關人證之
      規定」；又「證人依法應具結而未具結者，其證言不得作
      為證據」、「被告以外之人於審判外之言詞或書面陳述，
      除法律有規定者外，不得作為證據」，復為同法第一百五
      十八條之三、第一百五十九條第一項所明定，且上述第一
      百五十八條之三係規定於總則編，從而共同被告、共犯等
      證人於偵查中自亦有其適用。準此，觀乎卷內資料，本件
      同案被告丙○○於偵查及本院先前之審理程序，均係立於
      被告之地位接受訊問，其中雖不免或有涉及被告乙○○犯
      罪與否之陳述，然既未經檢察官以證人身分命其具結後而
      為證述，是其在偵查及本院審理中關於被告乙○○所為之
      供述，依法即不具證據能力，要難作為認定被告乙○○犯
      罪事實之判斷。
    (三)次者，針對被告以外之人由司法警察（官）所為之詢問（
      即警詢），刑事訴訟法第一百九十六條之一第一項雖規定
      ：「司法警察官或司法警察因調查犯罪嫌疑人犯罪情形及
      蒐集證據之必要，得使用通知書通知證人到場詢問。」，
      然依同條第二項規定，刑事訴訟法第一百八十六條至一百
      八十九條有關證人具結之規範並未在準用之列，從而被告
      以外之人警詢內容自不受刑事訴訟法第一百五十八條之三
      規定之限制。然因該等陳述仍屬被告以外之人在審判外之
      陳述，既無法藉由法定具結程序以擔保其陳述之真實性，
      同法刑事訴訟法第一百五十九條之二遂規定，被告以外之
      人於司法警察官或司法警察調查中所為之陳述，與審判中
      不符時，其先前之陳述具有較可信之特別情況，且為證明
      犯罪事實存否所必要者，得為證據。細繹此一規定意旨，
      於審判實務之操作上，當指被告以外之人業已到庭依法證
      述，惟其當庭所述之情因與警詢記載內容迥異，為達成實
      體真實發現之訴訟目的，方許由檢察官主動證明該證人於
      警詢中之陳述「具有較可信之特別情況」，且限於證明犯
      罪事實存否所必要者，始例外賦予其證據能力，要非遽謂
      一旦檢察官證明被告以外之人在警詢所述具有可信之特別
      狀況，法院即應概予採為證據。職是，本件同案被告丙○
      ○雖於警詢中指陳被告乙○○販賣毒品之事實，然因其於
      審判中之供述業因未以證人身分具結作證、依法不具證據
      能力之故，自無依刑事訴訟法第一百五十九條之二規定比
      較同案被告丙○○先後陳述是否相符之必要，是以同案被
      告丙○○之警詢筆錄仍難謂為合法之證據資料。
    (四)承前所述，同案被告丙○○先後於警詢、偵查及本院審理
      中所為之陳述，均因不具證據能力，本院依法即不得採為
      認定被告乙○○成立犯罪與否之憑據，合先敘明。
（二）扣案之毒品針劑一百一十九支，針筒五支及針頭五十支等
      物品乃於前揭時、地遭警查獲，且為被告乙○○所有一節
      ，業據被告乙○○於本院審理中供承不諱，核與員警吳秋
      堂證述之情節相符，並有扣案前揭物品可資佐證，足徵被
      告乙○○此部分自白核與事實相符，堪予採信。至被告乙
      ○○雖辯稱伊於本件為警查獲前已戒絕毒癮、未再施用毒
      品云云，然其前於七十八年五月二十四日為警查獲後所採
      集之尿液，經送請高雄市政府衛生局以梁氏尿水嗎啡檢驗
      法、尿液中潘他唑新檢驗法鑑定之結果，確有檢出嗎啡之
      陽性反應，有該局七十八年五月三十一日嫌疑煙毒品煙犯
      尿水鑑定書一件在卷可稽，並扣得前開被告持有之毒品針
      劑、針筒及針頭等可資佐證。又前開毒品針劑經鑑定之結
      果，亦含有第一級毒品海洛因成分，亦有卷附高雄市政府
      衛生局七十八年六月三日煙毒物品煙毒犯尿液鑑定書一份
      可佐，從而被告乙○○施用第一級毒品海洛因犯行，至堪
      認定，其空言否認並未施用毒品云云，顯係卸責之詞，洵
      非可採。
（三）按販賣毒品罪，雖不以販入之後復行賣出為構成要件，祇
      須以營利為目的將毒品販入或賣出，有一於此，其犯罪即
      經完成。然行為人主觀上是否有販賣之故意，須有相當之
      客觀事實，足資證明其意念之遂行性及確實性，方克相當
      。是其判斷自應兼衡諸般客觀事實，例如查獲毒品數量多
      寡、曾否與他人議定交易毒品事宜、是否查扣分裝毒品之
      工具，或已然分裝完成、其分裝數量核與通常施用毒品者
      便於隨身攜帶之情節有悖，亦或其他事證足認行為人主觀
      上意欲販賣毒品等，於個案事實具體認定之，苟徒以查獲
      毒品數量較一般散裝、零售之包裝者為多，即率爾推認行
      為人即有販賣之意圖，恐嫌速斷。次者，關於人體對於第
      一級毒品海洛因之每日施用量及其承受程度暨其與體質之
      關係，多與施用者是否因久用成癮者而對該等藥物產生耐
      藥性，及個人體質、使用頻率與接觸時間長短等因素相關
      ，此為本院歷來審理毒品案件職務上已知悉之事項。檢察
      官雖以扣案毒品針劑高達一百一十九支，據此推認被告乙
      ○○確有販賣毒品之犯行云云，然本件被告乙○○持有之
      毒品針劑與同案被告丙○○為警查獲時所扣得之針劑八十
      二支，二者數量相去無幾；另查，扣案被告乙○○持有之
      上開物品，前由台灣高雄地方法院檢察署贓物庫予以保管
      （保管字號：七十八年檢總管字第三一九九號），經本院
      依職權調取扣案毒品針劑送驗，業據該署贓物庫承辦人員
      表示上開針劑業已隨同本院七十八年訴字第一二二七號判
      決（丙○○部分）併送上訴，復經本院調取該署七十九年
      執他字第一五四號執行卷宗核閱之結果，該案僅就丙○○
      部分所查獲之七十九支毒品針劑而為沒收，均未見本件扣
      案物品之執行結果等情，有扣押物品清單、本院檢體送驗
      單（本院卷第六十六頁）及台灣高雄地方法院檢察處檢察
      官扣押（沒收）物品處分命令各一件附卷可證。嗣經該署
      贓物庫書記官甲○○到庭證述：本件扣案物品現時確未存
      放於台灣高雄地方法院檢察署贓物庫，可能係另案執行時
      一併予以銷毀等語屬實，是以本院實無從將該批針劑送請
      鑑定其內第一級毒品海洛因之成分、含量為何。然參以被
      告乙○○於警詢及偵查中均坦稱伊每日約施打一至二次，
      一次打三支等語，據此推估，被告乙○○持有之海洛因毒
      品針劑僅堪供其連續施二十日至四十日不等，尚難謂已逾
      越合理範疇。此外，佐以施用毒品乃犯罪行為，向為我國
      政府多年來厲行查緝之目標，且毒品之取得來源不易尋覓
      ，交易過程亦多隱密為之，其價格往往受流通數量多寡、
      品質良窳等諸般因素之影響，以致迭有波動，故施用毒品
      者為期避免遭警查獲、或貪圖價格低廉而一次購足大量毒
      品之舉，亦非罕見。準此，本件除扣案毒品針劑及針筒、
      針頭等施用工具外，復查無分裝工具或其他事證足資推認
      被告乙○○果有販賣毒品之舉，實難徒以單純持有上開物
      品之情，即率爾為其不利之認定。
（四）綜上，本件除被告乙○○前述施用並持有第一級毒品海洛
      因之事實外，尚乏積極事證足證其果有販賣毒品之犯行，
      從而公訴人以被告乙○○涉犯戡亂時期肅清煙毒條例第五
      條第一項之販賣毒品罪嫌並據以起訴，容有未洽。然查：
      被告乙○○前於七十八年間因施用毒品案件，經本院於七
      十八年四月二十九日以七十八年度易字第八九０號判決判
      處有期徒刑三年六月，嗣於同年七月十五日確定在案等情
      ，有上開臺灣高等法院被告全國前案紀錄表及本院被告院
      內索引卡紀錄表各一件在卷可稽。且按，裁判上一罪之案
      件，其既判力之時點，應以最後審理事實法院宣示判決之
      日為判斷之標準。連續犯為裁判上一罪，倘其中之一部事
      實，已經法院為實體上有罪判決確定者，其既判力之範圍
      即及於最後審理事實法院宣示判決前之全部事實（最高法
      院九十三年度台上字第二七九八號判決意旨參照），是以
      若在最後審理事實之法院宣判後，始行發生之事實，既非
      該法院所得審判，即為該案判決之既判力所不及。準此，
      被告乙○○乃於本院七十八年度易字第八九０號宣示判決
      日後、方始為警查獲前述施用第一級毒品海洛因之犯行，
      參諸前揭說明，本件即非上開判決之既判力所及，本院自
      得加以審理。
三、惟按，時效完成者，應諭知免訴之判決，刑事訴訟法第三百
    零二條第二款定有明文。又戡亂時期肅清煙毒條例第九條第
    一項之施打毒品罪，法定最重本刑為有期徒刑七年，依刑法
    第八十條第一項第二款規定，其追訴權時效期間為十年。惟
    其追訴權時效如依法律之規定，偵查、起訴或審判之程序，
    不能開始或繼續時，停止其進行，其時效之停止，自停止原
    因消滅之日起與停止前已經過之期間，一併計算，停止原因
    繼續存在之期間，如達於上開十年追訴權時效期間四分之一
    （即二年六月）時，其停止原因視為消滅，刑法第八十條第
    一項第二款、第八十三條分別定有明文，又前開停止時效進
    行之事由，包括因被告通緝致審判程序不能開始或繼續之情
    形，亦經司法院二十九年院字第一九六三號著有解釋。查被
    告乙○○自七十八年四月三十日起至同年五月二十四日止，
    涉有戡亂時期肅清煙毒條例第九條第一項之施打毒品罪，嗣
    因其逃匿、由本院發佈通緝在案，以致審判程序不能開始、
    繼續；復佐以該罪之追訴權時效期間為十年，已如前述，參
    照司法院大法官會議六十三年釋字第一三八號解釋意旨及最
    高法院八十二年度第十次刑事庭會議決議之意見，被告乙○
    ○上述犯罪時間經加計開始實施偵查之日（七十八年五月二
    十五日）起至本院發布通緝之日（七十八年十月四日）止之
    期間（共四月又九日，此期間不生時效進行之問題），及因
    通緝被告致本案審判程序不能開始而停止追訴權時效進行、
    持續所達十年追訴權時效期間之四分之一期間（即二年六月
    ）後，被告乙○○所涉前開施打毒品犯行之追訴權時效至遲
    應於九十一年四月三日即告完成。職是，被告乙○○直至九
    十三年十月二十九日始經高雄市政府警察局三民第一分局員
    警緝獲歸案，惟其前開所犯施打毒品罪之追訴權已因時效完
    成而消滅，揆諸前揭說明，本件爰逕為免訴之諭知。
據上論斷，應依刑事訴訟法第三百零二條第二款，判決如主文。
中　　華　　民　　國　　94　　年　　7 　　月　　20　　日
                  刑事第十七庭  審判長法官 李麗珠
                                      法官 林勇如
                                      法官 陳明呈
以上正本證明與原本無異。
如不服本判決，應於收受送達後10日內向本院提出上訴書狀。
中　　華　　民　　國　　94　　年　　7 　　月　　20　　日
 　　　　　　　　　　　　　　       書記官 林明忠
